臺灣高等法院民事判決　　　　　　　　　 96年度上國字第4號
上　訴　人　癸○○
　　　　　（原名簡子欽）
　　　　　　庚○○
　　　　　　丑○○
　　　　　　己○○
　　　　　　辛○○
　　　　　　子○○
　　　　　　壬○○
　　　　　（以上四人為簡金塗之繼承人）
上列七人共同
訴訟代理人　林憲同律師
被　上訴人　最高法院　設台北市○○街○段6號
法定代理人　甲○○　　住同上
訴訟代理人　丁○○　　住同上
　　　　　　丙○○　　住同上
被　上訴人　台灣高等法院
　　　　　　　　　　　設台北市○○○路○段124號
法定代理人　乙○○　　住同上
訴訟代理人　戊○○　　住台北市○○路127號
被　上訴人　王敬端　　住台北市○○○路○段124號
訴訟代理人　莫詒文律師
　　　　　　李艾倫律師
上列當事人間請求國家賠償事件，上訴人對於中華民國95年12月
19日臺灣臺北地方法院95年度國字第10號第一審判決提起上訴，
，本院於96年4月17日言詞辯論終結，判決如下：
    主  文
上訴駁回。
第二審訴訟費用由上訴人負擔。
    事  實
甲、上訴人方面：
壹、聲明：
一、原判決關於駁回上訴人後開第二項之訴部分廢棄。
二、上開廢棄部分，被上訴人應連帶給付上訴人新台幣（下同）
    160萬元及自95年2月5日起至給付日止，依年利率百分之5計
    算之利息。
貳、陳述：除與原判決記載相同者外，補稱略以：
一、高院對本案無管轄權及審判權。
二、本案二審減縮請求金額為160萬元，內容如下：
    一是上訴人為辦理第三審上訴、聲請再審、聲請回復原狀而
    向法院繳納之費用合計10萬元；二是辦理上開訴訟程序而交
    付律師費用60萬元；三是涉訟財產遭被告法院之錯誤審理及
    判決，造成上訴人他日不能回復之損害約計500萬元；以上3
    項合計570萬元。上訴人在本案選擇前述1、2兩項及第3項中
    之90萬元部分，三項合計請求160萬元。
三、高院以93年12月23日院信民節000000000號院函向第三審法
    院辦理第三審上訴及抗告之移審，該函記載「己○○、楊哲
    昇不服，提起抗告，請一併處理」等語，最高法院就該部分
    迄未為任何處理。
乙、被上訴人方面：
I、被上訴人最高法院方面：
壹、聲明：上訴駁回。
貳、陳述：除與原判決記載相同者外，補稱略以：
一、若上訴人有合法提起抗告，最高法院會依法處理，但應與本
    件無關。
II、台灣高等法院方面：
壹、聲明：上訴駁回。
貳、陳述：與原判決記載者相同。
III、王敬端方面：
壹、聲明：上訴駁回。
貳、陳述：與原判決記載者相同。
    理  由
一、
(一)、本件上訴人依國家賠償法第2條第2項規定對被上訴人請求國
    家賠償，依該法第12條及法院組織法第2條規定應由普通法
    院審判。又本件被上訴人最高法院、台灣高等法院（下稱本
    院）所在地均為台北市，依民事訴訟法第2條第1項規定應由
    所在地法院即台灣台北地方法院（下稱台北地院）管轄，上
    訴人不服原審法院（即台北地院）判決，提起第二審上訴，
    依法院組織法第32條第2款規定應由本院管轄，上訴人爭執
    本院對本事件無審判權及管轄權應屬誤會。又民事訴訟法第
    33條規定聲請法官迴避事由，上訴人並未具體指摘本件合議
    庭法官有該條第1項各款所定事由，亦未聲請合議庭法官迴
    避，其謂「『本院應迴避本案審判之意旨』，其補敘本件上
    訴理由，不生民事訴訟法第33條第2項前段捨棄異議之效果
    」云云（參見本院卷第24頁），並無意義。
(二)、上訴人謂其已於96年3月7日對本院94年2月2日90年度上更(一)
    字第270號裁定（駁回上訴人第三審上訴）、本院94年8月9
    日裁定（駁回聲請及聲明異議）、94年10月7日裁定（駁回
    續行審判）等三件裁定，聲請再審；本件原第二、三審司法
    人員均應構成「違背職務之懲戒處分事由」，上訴人另外具
    函請求司法院、最高法院、本院踐行對上開司法人員之懲戒
    程序，請求本院於上開二事項未獲致結果之前，暫緩本件之
    審理程序云云（參見本院卷第24、74頁），經核於法無據，
    自無從准許。
(三)、上訴人謂本院以93年12月23日院信民節字第0000000000號函
    （由院長具名）向最高法院辦理第三審上訴及抗告之移審，
    該函記載「己○○、楊哲昇不服，提起抗告，『請一併處理
    』」等語。最高法院嗣以93年12月30日台民甲字第09300003
    96號函，向本院辦理退案，然對本院請求「一併處理之抗告
    案」，最高法院迄未為任何處理，應待最高法院處理此部分
    後再審理本件云云（參見本院卷第140頁背面、143頁）。查
    本院93年12月23日院信民節字第0000000000號，說明「…；
    又經裁定後（見本院卷(三)第113頁），己○○、楊哲昇不服
    ，提起抗告，請一併處理。」（見本院卷第144頁）。經查
    本院90年度上更(一)字第270號卷(三)第113頁係該事件93年2月6
    日駁回己○○、楊哲昇之聲明異議，己○○、楊哲昇不服，
    於93年2月18日具狀抗告（見該事件卷(四)第125頁），該事件
    對該抗告已以94年2月22日本院90年度上更(一)字第270號裁定
    駁回在案，並於94年3月4日送達裁定正本予己○○等之代理
    人林憲同律師（見該事件卷(四)第157、159頁），是該抗告事
    件業已終結，併予敘明。
(四)、上訴人謂民事訴訟法施行法第8條規定，涉抵觸憲法第16 條
    規定，最高法院74年台抗174號判例所持見解，抵觸民事訴
    訟法施行法第8條原始意旨，大法官釋字第574號解釋抵觸憲
    法第16條、23條，上訴人已於95年2月提出統一解釋，請求
    暫緩本件訴訟程序，經核於法無據，所請無從准許。
二、上訴人主張：上訴人提起之拆屋還地訴訟事件（原審85年度
    訴字第1187號、本院86年度上字第1794號、最高法院90年度
    台上字第01792號、本院90年度上更(一)字第270號），第一、
    二、三審法院核定訴訟標的價額均漏未併計應拆除之地上建
    物價額，嗣因司法院依民事訴訟法第466條第3項規定，以91
    年1月29日（91）院台廳民一字第03075號函將同條第1項所
    定上訴第三審之利益額數提高為新台幣（以下同）150萬元
    ，並訂於91年2月8日起實施，致上訴人於本院更審判決（本
    院92年12月31日90年度上更(一)字第270號）後，不得提起第
    三審上訴，侵奪上訴人之第三審上訴權（訴訟權）。
    本院審理本院90年度上更(一)字第270號事件有下列失職違誤
    行為：(一)、司法院頒布上開命令提高上訴第三審之利益數額
    ，本院未依職權於審判程序向當事人告知。(二)、本院上開事
    件判決正本記載「本件得上訴第三審」。(三)、本院對上訴人
    為提起第三審上訴而踐行之「承受訴訟程序」全部予以受理
    。本院就上訴人對本院92年12月31日90年度上更(一)字第270
    號判決提起第三審上訴，完全依「合法上訴」之法定作業方
    式，以93年12月23日院信民節字第0000000000號函，由院長
    具名向最高法院移審（提起第三審上訴），最高法院對該移
    審之第三審上訴事件，未以裁判終結，竟逕以93年12月30日
    台民甲字第0930000396號函，以「信函退案」方式將之退回
    本院，且未同時以副本告知上訴人，致上訴人不能聲明不服
    ，並遲誤再審期間，侵害上訴人之訴訟權。嗣本院以94年2
    月2日90年度上更(一)字第270號裁定以上訴人上訴第三審利益
    未逾150萬元，駁回上訴人之第三審上訴。本院若自始認為
    系爭事件不得上訴第三審，則上訴人可立即聲請再審，因本
    院辦理上訴人第三審上訴之「承受訴訟及上訴程序」耗時一
    年二個月之久，致上訴人已逾越「聲請回復原狀一年之不變
    期間」，上訴人雖先後提起再審之訴及二次聲請回復原狀，
    均經本院以「已逾法定不變期間」，分別以94年5月25日94
    年度再字第15號裁定、94年8月31日94年度聲字第238號裁定
    、95年1月16日94年度聲字第307號裁定駁回。被上訴人職務
    上之失職違誤行為，侵害上訴人之訴訟權。又被上訴人王敬
    端係本院書記官，本院答覆上訴人之各項文書，一致指訴係
    書記官個人之錯誤（實係本院全部承辦人員之共同錯誤所造
    成）。上訴人因此受有支付第三審、再審之聲請、聲請回復
    原狀之訴訟費用10萬元；因辦理上開程序支付之律師公費60
    萬元；涉訟財產遭錯誤審理及判決，造成日後不能回復之損
    害約計500萬元，共計570萬元之損害。上訴人對被上訴人本
    院、最高法院請求國家賠償，均遭拒絕。本件係屬「審判程
    序上之違失」，並無國家賠償法第13條規定之適用，爰依國
    家賠償法第2條第2項前段規定，請求被上訴人應連帶給付上
    訴人新台幣160萬元及自95年2月5日起至給付日止，依年利
    率百分之5計算之利息（上訴人逾上開數額部分之請求，經
    原審判決上訴人敗訴，上訴人未聲明不服。上訴人於原審另
    對本院法官湯美玉請求部分，上訴人於96.4.17撤回該部分
    上訴）。
    被上訴人王敬端抗辯其雖為系爭判決之書記官，惟系爭判決
    正本送達至其後相關程序事項，均已由其他書記官負責，實
    無將其列為被告之理；且本件訴訟並不符合國家賠償法第2
    條第2項之要件；其亦非國家賠償訴訟適格之當事人等語。
    本院抗辯：系爭判決正本雖將「不得上訴」之判決誤載為「
    得上訴」，惟此為訓示規定，訴訟事件得否上訴及上訴之不
    變期間，均係基於法律規定，不因法院書記官於判決正本有
    無記載或其記載是否錯誤，而可變更法律之規定。且上訴人
    於本院第二審有謝新平律師為其訴訟代理人，復委任林憲同
    律師，並不影響上訴人之訴訟權益，上訴人之訴訟權益未因
    此而遭受損害，本件與國家賠償法第2條第2項所現定之要件
    不符等語。
    最高法院抗辯：系爭事件訴訟標的價額之計算方式並無違誤
    ，該院對系爭事件之處理，並無任何職務上失職違誤之行為
    。系爭事件，上訴人上訴所得受之利益未逾150萬元，經高
    院駁回上訴人之上訴，並無侵害上訴人之訴訟權等語。
    （原審就上開部分，為上訴人敗訴之判決，上訴人提起上訴
    。）
三、查上訴人簡子欽（嗣更名癸○○）、庚○○、丑○○及上訴
    人己○○、辛○○、子○○、壬○○之被繼承人簡金塗等4
    人委任律師為訴訟代理人於85年8月14日對袁發生等15人提
    起拆屋還地等事件（原法院85年度訴字第1187號），經原法
    院分別以86年4月3日、86年5月22日判決被告部分敗訴（原
    告敗訴不服，未據聲明不服）。被告就其敗訴部分提起第二
    審上訴，經本院88年3月15日86年度上字第1794號判決上訴
    駁回，被告不服，提起第三審上訴，經最高法院以90年9月
    28 日90年度台上字第1729號判決廢棄本院上開第二審判決
    ，發回本院審理（本院90年度上更(一)字第270號），上開原
    告另追加宋正秋等二人為被告。該事件經本院92年12月31日
    90年度上更(一)字第270號判決「原判決除確定部分外廢棄，
    廢棄部分，被上訴人（即原告）在第一審之訴及假執行之聲
    請均駁回，被上訴人之追加之訴駁回」，該判決正本記載「
    如不服本判決，應於收收受送達後20日內向本院提出上訴書
    狀…」。簡子欽、丑○○、庚○○等3人委任律師林憲同於
    93年1 月30日提起第三審上訴（見該事件卷(四)第4頁），己
    ○○、辛○○、子○○、壬○○等4人委任律師林憲同為訴
    訟代理人，於93年4月6日聲明上訴（見該事件卷(四)第106頁
    ），經本院以93年12月23日院信民節字第0000000000號函檢
    送系爭事件卷證，送請最高法院查收（見本院卷第144頁）
    。最高法院以93年12月30日台民甲字第0930000396號函檢還
    上開卷證，並說明「本件上訴所得受之利益額究為若干？是
    否未逾150萬元？如未逾150萬元，依民事訴訟法第481條準
    用442條第1項規定，應由貴院（即本院)以裁定駁回之。貴
    院逕將卷宗送交本院（即最高法院），即有不合」（見該事
    件卷(四)第1頁）。嗣本院以本件上訴第三審利益為118萬0200
    元，不得上訴第三審，以94年2月2日裁定駁回癸○○等人之
    第三審上訴。癸○○等人於94年3月11日對確定判決提起再
    審之訴，經本院94年5月25日94年度再字第15號裁定以不合
    法予以駁回。癸○○等人於94年8月10日聲請回復本院90年
    度上更(一)字第270 號事件之再審不變期間，經本院94年8月
    31日94年度聲字第238號裁定駁回。癸○○等人另於94年8月
    8日對94年度再字第15號裁定提出異議，經本院94年9月9日
    94年度聲字第263 號裁定駁回。癸○○等人復於94年9月5日
    聲請對確定判決之再審不變期間聲請回復原狀，經本院95年
    1月16日94年度聲字第307號裁定駁回。上訴人對被上訴人本
    院及最高法院請求國家賠償，均遭拒絕等情，有上開案卷及
    本院94年度聲字第307號裁定、本院95年度國賠字第2號拒絕
    賠償書、最高法院95年度台國賠聲字第003號拒絕賠償理由
    書等可稽，先予敘明。
四、茲審酌上訴人本件之請求是否有理由：
(一)、上訴人主張系爭事件（本院90年度上更(一)字第270號），第
    一、二、三審法院核定訴訟標的價額均漏未併計應拆除之地
    上建物價額，致上訴人於本院更審判決（本院92 年12月31
    日90年度上更(一)字第270號）後，不得提起第三審上訴，侵
    奪上訴人之第三審上訴權（訴訟權）云云：
１、按訴訟標的之價額，由法院核定。核定訴訟標的之價額，以
    起訴時之交易價額為準；無交易價額者，以原告就訴訟標的
    所有之利益為準，民事訴訟法第77條之1定有明文（92年民
    事訴訟法修正前為民事訴訟費用法第4條）。又請求將地上
    房屋拆除後交還土地之訴，係以土地之交還請求權為訴訟標
    的，其訴訟標的之價額應以土地價額為準，至返還土地應將
    地上建物拆除，乃返還土地之結果，非屬訴訟標的之利益，
    故房屋價額不包括在內。
２、本件癸○○等人委請律師請求拆屋還地事件，當事人陳報之
    訴訟標的價額為100萬2000元，經法院核定其訴訟標的價額
    為118萬0200元（見一審卷(一)附計算明細表及第42頁裁判費
    審核單、第2頁起訴狀）。
    查本件上訴人請求返還之土地面積合計為562平方公尺，依
    起訴時之土地公告現值每平方公尺2100元計算，上訴利益為
    118萬0200元。
３、司法院依民事訴訟法第466條第3項規定，以91年1月29 日
    （91）院台廳民一字第03075號函將同條第1項所定上訴第三
    審之利益額數提高為新台幣（以下同）150萬元，並訂於91
    年2月8日起實施。又民事訴訟法第466條第1項所定不得上訴
    之額數有增加時，依民事訴訟法施行法第8條規定，以其聲
    明不服之判決，係在增加前為之者，始依原定額數定其上訴
    之准許與否。若其判決係在增加後為之者，縱係於第三審法
    院發回後所為之更審判決，皆應依增加後之額數定其得否上
    訴（最高法院74年台抗字第174號判例意旨參照）。大法官
    會議釋字第574號解釋亦認上開判例意旨，與憲法第7條、第
    16 條及第23條，與法治國之法律不溯及既往原則與信賴保
    護原則，均無違背。
    雖上訴人謂民事訴訟法施行法第8條規定，涉抵觸憲法第16
    條規定，最高法院74年台抗174號判例所持見解，抵觸民事
    訴訟法施行法第8條原始意旨，大法官釋字第574號解釋抵觸
    憲法第16條、23條，上訴人其已提出統一解釋云云。惟查上
    開解釋及判例於有權機關宣告違憲前，仍有其適用。
４、本院90年度上更(一)字第270號係於92年12月31日宣示判決，
    依上開規定，不得上訴第三審，乃係法律之規定，上訴人此
    部分主張自不足採。
(二)、上訴人主張本院審理本院90年度上更(一)字第270號事件有下
    列失職違誤行為：(一)、司法院頒布上開命令提高上訴第三審
    之利益數額，本院未依職權於審判程序向當事人告知。(二)、
    本院上開判決正本記載「本件得上訴第三審」。(三)、本院對
    上訴人為提起第三審上訴而踐行之「承受訴訟程序」全部予
    以受理。又本院遲以94年2月2日90年度上更(一)字第270號裁
    定，以上訴人上訴第三審利益未逾150萬元，駁回上訴人之
    第三審上訴。本院若自始認為系爭事件不得上訴第三審，則
    上訴人可立即聲請再審，因本院辦理上訴人第三審上訴之「
    承受訴訟及上訴程序」耗時一年二個月之久，致上訴人已逾
    越「聲請回復原狀一年之不變期間」，上訴人雖先後提起再
    審之訴及二次聲請回復原狀，均經本院以「已逾法定不變期
    間」，分別以94年5月25日94年度再字第15號裁定、94年8月
    31日94年度聲字第238號裁定、95年1 月16日94年度聲字第
    307號裁定駁回，本院職務上之失職違誤行為，侵害上訴人
    之訴訟權云云：
１、查司法院依民事訴訟法第466條第3項規定，以91年1月29 日
    （91）院台廳民一字第03075號函將同條第1項所定上訴第三
    審之利益額數提高為新台幣（以下同）150萬元，並訂於91
    年2月8日起實施，該函登載新聞紙，及相關司法院公報等。
    上訴人於該事件均委任律師為其訴訟代理人，對此事實，當
    知之甚詳，且查無法律規定，法院應於審判程序向當事人告
    知司法院所發命令。
２、民事訴訟法第229條第3項規定，對於判決得上訴者，固應於
    送達當事人之正本內，記載其期間及提出上訴狀之法院，惟
    此原為訓示之規定，送達當事人之判決正本內縱未為此記載
    ，亦僅法院書記官之職責有所未盡，至於上訴期間之進行，
    並不因此而受影響；於不得上訴之判決，誤為此項記載，亦
    難因此即謂該判決得上訴（最高法院29年抗字第98號、32年
    抗字第255號判例意旨參照）。
    是訴訟事件得否上訴及上訴之不變期間，均係基於法律之規
    定。判決得否上訴及當事人是否提出上訴，係本於法律規定
    及其自身利害衡量，與判決書正本之記載無關。
３、上訴人己○○及訴外人楊哲昇委任律師林憲同於93年1月30
    日具狀聲明異議，謂簡金塗已於90年12月12日死亡，該事件
    未依法改由繼承人踐行當事人之承受訴訟云云（見該事件卷
    (三)第106頁）。該本院系爭事件雖於93年3月23日裁定由己○
    ○等人為被上訴人簡金塗之繼承人承受訴訟（見該事件卷(三)
    第195頁），惟該命承受訴訟之裁定，係就本院90年度上更
    (一)字第270號事件之第二審程序而為，該法院並將該事件判
    決正本送達己○○等人訴訟代理人林憲同律師（93.04.08送
    達，見該事件卷(三)第219頁），該命承受訴訟之裁定與上訴
    人之聲明第三審上訴無干。
４、本院90年度上更(一)字第270號雖於94年2月2日以裁定駁回上
    訴人之第三審上訴。惟上訴人委任律師為訴訟代理人，其自
    當認識民事訴訟法就再審程序之規定，如上訴人等欲提起再
    審之訴，並無不得提起之障礙，自無庸待本院駁回其第三審
    之上訴後始提起再審之訴。況該事件被告林清水於93年4月
    22日提出之答辯(二)狀，即抗辯「本案全部訴訟標的之價額，
    已經原法院裁定核定為118萬0200元，…，上訴人之上訴（
    第三審）並不合法」等語，該書狀繕本，亦於93年6月2日送
    達簡子欽、己○○等人之訴訟代理人林憲同律師，有送達證
    書可按（見該事件卷(四)第120-124頁）。而斯時尚未逾民事
    訴訟法第163條第3項之一年期間。上訴人主張因本院遲遲始
    駁回其第三審上訴，致其提起再審之訴及聲請回復原狀，均
    因逾法定期限而遭駁回，其訴訟權因而受侵害云云，自無足
    採。
(三)、上訴人主張本院就上訴人對本院92年12月31日90年度上更(一)
    字第270號判決提起第三審上訴，完全依「合法上訴」之法
    定作業方式，以93年12月23日院信民節字第0000000000號函
    ，由院長具名向最高法院移審（提起第三審上訴），最高法
    院對該移審之第三審上訴事件，未以裁判終結，竟逕以93年
    12月30日台民甲字第0930000396號函，以「信函退案」方式
    將之退回本院，且未同時以副本告知上訴人，致上訴人不能
    聲明不服，並遲誤再審期間，侵害上訴人之訴訟權云云：
１、按訴訟需達可為裁判之程度時，法院始得為終局判決，民事
    訴訟法第381條第1項定有明文。最高法院對本院以93年12月
    23日院信民節字第0000000000號函檢送系爭事件之卷證，以
    93年12月30日台民甲字第0930000396號函檢還，並說明「
    本件上訴所得受之利益額究為若干？是否未逾150萬元？如
    未逾150萬元，依民事訴訟法第481條準用442條第1項規定處
    理」，乃該院認系爭事件請求標的價額（上訴第三審所得受
    之利益）未臻明確，尚未達可為裁判之程度，該院無從逕為
    裁判，乃將之退回本院查明上訴第三審所得受之利益，尚難
    認因而侵害上訴人之訴訟權。
２、又訴訟事件得否上訴係本於法律之規定。確定判決有無再審
    事由及提起再審之期間，亦係基於法律之規定。上訴人於該
    事件委任律師為訴訟代理人，對該事件上訴第三審所受利益
    是否逾法定數額，理當自行核算，並據以判斷是否得上訴第
    三審，或提起再審之訴。本件上訴人起訴時自行陳報訴訟標
    的價額為100萬2000元，經第一審法核其訴訟標的價額為118
    萬0200元，已如上述。則上訴人之訴訟代理人即應知悉本件
    於92年12月31日判決後，已不得上訴笫三審。如其認該判決
    有再審事由，即應於民事訴訟法第500條規定之再審期間內
    提起再審之訴，並不因其提起不合法之第三審上訴而有任何
    妨礙。是上訴人嗣後提起再審之訴，經本院以已逾再審期間
    ，其再審之訴為不合法而以裁定駁回，亦與最高法院未以裁
    判終結無涉。上訴人主張其訴訟權因而受侵害，為不足採。
(四)、依上所述，上訴人主張被上訴人本院、最高法院職務上之失
    職違誤行為，侵害上訴人之訴訟權云云，自非可採。上訴人
    提起本件國家賠償訴訟，請求被上訴人三人應連帶給付160
    萬元並加計遲延利息，自屬無據，不應准許。
五、綜上所述，上訴人主張為不足採，其依國家賠償法第2條第2
    項前段規定，請求被上訴人應連帶給付160萬元及自95年2月
    5日起至給付日止，依年利率百分之5計算之利息部分，為無
    理由，不應准許。原審就上開部分，為上訴人敗訴之判決，
    並無不合。上訴意旨指摘原判決不當，求予廢棄改判，為無
    理由，應予駁回。
六、本件事證已明，兩造其餘攻擊防禦方法，經核與本判決之結
    果不生影響，爰不一一論述。
七、據上論結，本件上訴為無理由，依民事訴訟法第449條第1項
    、第78條，判決如主文。
中　　華　　民　　國　　96　　年　　5　　月　　1　　日
　　　　　　　　  　民事第八庭
                    　  審判長 法　官 吳景源
　　　　　　　　　　           法　官 鄭威莉
　　　　　　　　　　           法　官 滕允潔
正本係照原本作成。
如不服本判決，應於收受送達後20日內向本院提出上訴書狀，其
未表明上訴理由者，應於提出上訴後20日內向本院補提理由書狀
（均須按他造當事人之人數附繕本）上訴時應提出委任律師或具
有律師資格之人之委任狀；委任有律師資格者，另應附具律師資
格證書及釋明委任人與受任人有民事訴訟法第466條之1第1項但
書或第2項（詳附註）所定關係之釋明文書影本。
中　　華　　民　　國　　96　　年　　5 　　月　　2 　　日
　　　　　　　　　　　　　　　 書記官 黃麗玲
附註：
民事訴訟法第466條之1（第1項、第2項）：
對於第二審判決上訴，上訴人應委任律師為訴訟代理人。但上訴
人或其他法定代理人具有律師資格者，不在此限。
上訴人之配偶、三親等內之血親、二親等內之姻親，或上訴人為
法人、中央或地方機關時，其所屬專任人員具有律師資格並經法
院認為適當者，亦得為第三審訴訟代理人。
